【裁判字號】    94,易,1152
【裁判日期】    950227
【裁判案由】    誣告
【裁判全文】
臺灣臺北地方法院刑事判決              94年度易字第1152號
公  訴  人  臺灣板橋地方法院檢察署檢察官
            臺灣臺北地方法院檢察署檢察官
被      告  丙○○
選任辯護人  黃啟逢律師
上列被告因誣告案件，經臺灣板橋地方法院檢察署檢察官聲請簡
易判決處刑（93年度偵字第12675號），臺灣板橋地方法院認不
得依簡易判決處刑，改依通常程序審理，於中華民國94年7月14
日判決管轄錯誤，移送而來，本院判決如下：
    主  文
丙○○無罪。
    理  由
一、公訴意旨略以：被告丙○○係奇葳實業有限公司（下稱奇葳
    公司）負責人，明知其所持有由客戶德照企業股份有限公司
    簽發、付款人為臺灣中小企業銀行新店分行、票載日期為民
    國93年3月17日、票號AR0000000號、票面金額新臺幣（下同
    ）46萬5000元之支票1紙，係其於93年初收受後即交付奇葳
    公司會計乙○○保管，並非遭竊，竟申請掛失止付，同時填
    具致警察局之遺失票據申報書，未指定犯人而誣告他人犯竊
    盜罪，因認被告涉犯刑法第171條第1項之未指定犯人誣告罪
    嫌。
二、按犯罪事實應依證據認定之，無證據不得認定犯罪事實，又
    不能證明被告犯罪者，應諭知無罪之判決，刑事訴訟法第15
    4條第2項、第301條第1項分別定有明文。次按認定不利於被
    告之事實，須依積極證據，苟積極證據不足為不利於被告事
    實之認定時，即應為有利於被告之認定，更不必有何有利之
    證據，最高法院著有30年上字第816號判例可資參照。而刑
    法第171條第1項未指定犯人之誣告罪，亦以明知所告事實之
    虛偽為其成立要件。若係出於誤認或懷疑有此事實而為申告
    ，縱令所告不實，因其缺乏誣告故意，仍難令負刑責。即本
    罪之成立，需行為人明知無此事實，而故意捏造者，始足當
    之。此之所稱故意，亦指直接之故意（確定故意）而言，若
    為間接之故意或過失，自難繩以該條之罪（最高法院86年度
    台非字第362號）。
三、公訴人認被告丙○○涉有未指定犯人之誣告犯行，係以：證
    人乙○○、丁○○、陳彥旭之證詞、上開申報掛失之支票、
    退票理由單、遺失票據申報書、票據掛失止付通知書、掛失
    止付票據提示人資料查報表、及臺灣票據交換所公函各1份
    等，執為論據；訊據被告固不否認上開時間掛失系爭支票等
    情，惟堅詞否認有何誣告犯行，辯稱：奇葳公司財務及支票
    由丁○○及乙○○處理，伊並未經手上開支票，93年3月間
    發現公司資金調度困難，始悉乙○○疑挪用公款，該公司進
    行清查時，仍未能查悉上開支票流向，票載發票日屆期時亦
    未能與乙○○聯繫，丁○○復不在國內，乃赴銀行辦理掛失
    止付，事後乙○○方告以上開支票係由其軋入乙○○之子陳
    彥旭帳戶內，伊並無誣告犯意等語。
四、經查：
  (一)被告於93年3月17日至臺灣中小企業銀行新店分行，以執有
    上開票據遺失為由，填具遺失票據申請書，報請警察局協助
    偵查侵佔遺失物或竊盜罪嫌，另填寫票據掛失止付通知書，
    在票據掛失止付實際緣由欄內填載「疑奇葳內部員工惡意竊
    取」（原填寫「提取」，後刪除之），要求止付協助調查，
    經臺灣票據交換所函請臺北縣政府警察局新莊分局偵查申報
    被竊是否屬實各節，為被告所不爭執，且有遺失票據申請書
    、票據掛失止付通知書、臺灣票據交換所93年3月22日台票
    總字第0930002412號函（均影本）附卷可稽。嗣上開支票由
    陳彥旭於同日向聯邦商業銀行新莊分行提示，以經掛失止付
    為由退票，復經證人陳彥旭、乙○○於偵查中分別證述在卷
    ，互核相符，且有上開支票正反面、退票理由單（均影本）
    為憑。公訴人執此填載內容及經過，認被告明知支票係遭他
    人侵占，而非因竊盜、遺失等原因而喪失票據，卻故作掛失
    止付，惟卷內並無證據足資證明被告明知上開支票業已交由
    乙○○處理（詳如後述），被告亦非熟悉法律之專業人士，
    未知填載內容「提取」或「惡意竊取」之差異，不足以遽認
    被告有何誣告犯行。
  (二)上開支票係因案外人德照公司於93年初向奇葳公司購買汽車
    零組件用以支付貨款所簽發等情，業據被告丙○○供承在卷
    ，核與證人即德照公司負責人楊富玲於本院審理證述情節，
    大抵相符，參以證人即奇葳公司會計甲○○證稱：「公司電
    腦應收票據簿記載系爭支票取得原因為銷貨票據」等語（見
    本院94年10月14日審判筆錄），可見被告辯稱：上開支票係
    因買賣交易向客戶德照公司取得票據等語，應非子虛，乙○○係奇葳公司會計，若其持有上開支票未獲被告等及其他有
    權之人授權辦理票貼，因變異為所有之意而逕存入其子帳戶
    ，本涉有業務侵占犯嫌，自難期待吐露真實，故其證詞本難
    以採信，空言指稱上開支票係雙方公司互相借票調度資金云
    云，既無任何證據可資為憑，尚難遽採。
  (三)證人丁○○於警詢時供稱：「有同意乙○○在我出國期間，
    可以執用公司收執客票向其親戚貼現，但未指明係哪張，她
    亦未告知以哪張貼現」（見偵卷第21頁），於本院審理時亦
    不否認曾於偵查中為上開陳述，僅證稱：「係同意乙○○持
    公司票至銀行票貼，但從未要求乙○○持公司票向私人票貼
    」（見本院94年10月14日審判筆錄），先後供述縱有歧異，
    充其量僅能證明奇葳公司除向銀行融資貸款外，亦曾向私人
    票貼調度資金之事實。又乙○○指稱於93年2月12日持票辦
    理貼現所匯款金額為41萬8500元，並舉奇葳公司設於臺灣中
    小企業銀行五股分行帳戶往來交易明細表為證，然為被告及
    證人丁○○所否認，據乙○○所述：此項金額係票貼後預扣
    月息1分半，約9486多元，及代墊款3萬7014元後，始匯入上
    開款項云云（見偵卷第15至16頁及本院94年10月14日審判筆
    錄），經核不惟與其所指陳票貼金額未合，抑且乙○○究竟
    有無為奇葳公司代墊款項，復未提出任何證據佐憑，上開匯
    款是否即為乙○○指稱之票貼款項，實值堪慮。
  (四)證人丁○○復證述：「該公司負責人丙○○係伊子，公司帳
    目都由伊管理」（見偵卷第20頁），證人乙○○亦指陳：「
    伊係擔任奇葳公司會計，負責公司帳目、資金運用作帳，丁○○是被告父親，幫忙管理公司帳目，並於公司資金不足時
    ，幫公司籌措不足資金」等語（見偵卷第16頁），復為被告
    所不爭執，可見被告雖係奇葳公司負責人，但基於一般企業
    分層負責分工原理，並不負責處理該公司帳務。證人乙○○
    雖證稱：「上開支票支票係丁○○於93年2月間交付用以周
    轉調借公司現金，月息1分半」、「我不知道丁○○有否將
    該支票向我貼現的事告訴丙○○，我是在93年2月10日以電
    話告知丙○○貼現的事」（見偵卷第15、19頁），於本院審
    理時仍為相同之陳述，然為被告堅詞否認知情，是否屬實，
    已非無疑。況被告雖係公司負責人，但該公司往來票據繁多
    ，此可從雙方於93年3月15日對帳清查後始發現有數十紙支
    票或存款流向不明、票貼存入陳彥緒帳戶內甚或不明原因存
    入他人帳戶內等情形，有證人乙○○親筆簽署之切結書及對
    帳單影本可考（見臺灣板橋地方法院93年度簡字第4882號卷
    第28至31頁），衡諸本件奇葳公司財務、支票簽發既悉由被
    告之父丁○○、乙○○負責處理，單憑證人乙○○片面指陳
    ，尚不足證明被告知悉上開支票之流向。
  (五)被告復辯稱：「掛失前並不知道上開支票未遺失，當天找不
    到支票，經詢問新任會計甲○○，又找不到丁○○，復未能
    與乙○○聯繫，始辦理掛失止付」，證人甲○○則證稱：「
    接任後瞭解公司票是否要到期，就檢查公司帳目，在代收支
    票簿查悉有上開支票，但沒有找到，便問被告，被告稱他也
    不知道，支票不是他在管理，事後才聽被告說支票在前任會
    計處」（見本院94年10月14日審判筆錄），證人丁○○亦證
    述：「我於3月16日當天回國，翌（17）日下午再度出國，
    這段期間不記得被告有無問過我，但我確定我不知道系爭支
    票下落，就算被告問我，我也不知道」，證人乙○○更坦言
    ：「3月15日尚與奇威公司對帳，3月17日將婆婆從三峽安養
    院送往台大，被告一直電話催促對帳，當天並未談到上開支
    票事」等語（均見同上審判筆錄），稽諸上開各證人證述情
    節交互以觀，益徵被告所辯其因發見系爭支票遺失才掛失乙
    節，並非無稽，微論前述乙○○親筆簽署之對帳單，並無記
    載乙○○持上開支票向私人辦理票貼存入陳彥旭帳戶之紀錄
    （見上開板橋地院簡字卷第30頁），實難認被告知悉上開支
    票業已交由乙○○處理票貼事宜。
  (六)又乙○○於93年3月19日以跨行轉帳方式存入適與系爭票面
    金額相符之46萬5000元於奇葳公司設於臺灣中小企業銀行帳
    戶內，為被告及乙○○供、證述在卷，且有上開臺灣中小企
    業銀行五股分行檢送奇葳公司交易明細可參，據被告供稱：
    「我掛失後，乙○○承認將系爭支票存入其子帳戶內，希望
    撤銷止付，並願將錢還我」，乙○○則稱：「被告稱支票已
    經誤報遺失，要我先借錢給他處理，以免日後發生困難，我
    不知道他在騙我」（均見本院94年10月14日審判筆錄），雙
    方各執一詞，然觀諸93年3月15日之後，被告懷疑乙○○擔
    任會計期間疑有帳目不清情形，乙○○因此遭被告解除會計
    職務，並願全力配合公司釐清、整理帳務並提供相關必要資
    料，同時願賠償公司所受損害，雙方甫正進行對帳查悉乙○○涉有侵占犯行，為被告及乙○○所不爭執，且有上開切結
    書、對帳單影本可佐，乙○○指上開切結書係遭被告強制作
    成乙情，業經臺灣板橋地方法院檢察署檢察官以犯罪嫌疑不
    足為由不起訴處分，有卷附93年度偵續字第416號不起訴處
    分書影本可按，設若乙○○係遭被告強制對帳承認侵占公款
    犯行，豈會賡續赴奇葳公司與被告所指派之人對帳，而不報
    警究辦，且被告既對乙○○欠缺互信而進行對帳，彼此關係
    惡化，乙○○在此情況下，焉會再借款46萬5000元予被告用
    以供作撤銷掛失止付之擔保？均與情理有違，在在啟人疑竇
    ，凡此益證乙○○之指訴不可採信。
五、綜上，本件所有可作為指向被告涉有誣告犯行之事證，均以
    證人乙○○不利被告之指證為基礎，然乙○○本身涉有相當
    利害關係，其所為證述自應予以較一般證人更為嚴格之檢證
    ，至少需無瑕疵可指，並應有相當之輔助證據以資證明所述
    與事實相符，方足為被告犯罪之依據。然卷內既查無證據足
    資認定乙○○所指證被告係明知前開支票業已交付其辦理貼
    現調現而查悉支票去處，或明知上開支票係遭其侵占，被告
    在不確定支票流向情形下辦理掛失止付手續，請求警察局偵
    辦犯罪，因缺乏故意捏造事實之誣告犯意，核與刑法第171
    第1項未指定犯人之誣告罪構成要件不合，自難繩以該條之
    罪。此外，復查無其他積極證據足資認定被告有何誣告之犯
    行。是被告被訴之犯罪事實，要屬不能證明。揆諸前開法條
    及判例說明，應依法諭知無罪之判決。
據上論斷，應依刑事訴訟法第452條、第301條第1項，判決如主
文。
本案經檢察官方伯勳到庭執行職務
中    華    民    國    95    年    2     月    27    日
                  刑事第十二庭  審判長法  官  李英豪
                                      法  官  張永宏
                                      法  官  胡宏文
以上正本證明與原本無異。
如不服本判決，應於判決送達後10日內向本院提出上訴狀（應抄
附繕本）。告訴人或被害人如對於本判決不服者，應具備理由請
求檢察官上訴，其上訴期間之計算係以檢察官收受判決正本之日
期為準。
                                      書記官  劉穗筠
中    華    民    國    95    年    3    月     2     日


司法院資訊處製作；財團法人民間司法改革基金會備份。
